【裁判字號】    98,交抗,850
【裁判日期】    981217
【裁判案由】    聲明異議
【裁判全文】
臺灣高等法院高雄分院刑事裁定         98年度交抗字第850號
抗  告  人  交通部公路總局高雄區監理所
代  表  人  乙○○
異  議  人
即受處分人  甲○○
上列抗告人因受處分人違反道路交通管理處罰條例聲明異議案件
，不服臺灣高雄地方法院中華民國98年10月30日裁定（98年度交
聲字第2778號），提起抗告，本院裁定如下：
    主  文
抗告駁回。
    理  由
一、抗告意旨略以：
  (一)道路交通管理處罰條例第35條第1 項「汽車駕駛人，駕駛汽
    車經測試檢定有下列情形之一者，處新臺幣1 萬5,000 元以
    上6 萬元以下罰鍰，並當場移置保管該汽車及吊扣其駕駛執
    照1 年；因而肇事致人受傷者，並吊扣其駕駛執照2 年；致
    人重傷或死亡者，吊銷其駕駛執照，並不得再考領：一、酒
    精濃度超過規定標準‧‧‧」、第67條第6 項「汽車駕駛人
    違反本條例規定，應受吊扣駕駛執照處分，於汽車駕駛人係
    無駕駛執照駕車者，在所規定最長吊扣期間內，不得考領駕
    駛執照。」及道路交通安全規則第62條第2 項「汽車駕駛人
    受吊扣、吊銷駕駛執照處分尚未確定執行前，不得參加汽車
    駕駛執照之晉級考驗，如參加考驗取得高一級之駕駛執照資
    格者，該項資格於受執行吊扣或吊銷駕駛執照之處分時，一
    併吊扣或吊銷，但持有機器腳踏車駕駛執照報考小型汽車駕
    駛執照者，不在此限。」、第50條第1 項「汽車駕駛執照為
    駕駛汽車之許可憑證，由駕駛人向公路監理機關申請登記，
    考驗及格後發給之。汽車駕駛人經考驗及格，未領取駕駛執
    照前，不得駕駛汽車。」定有明文，合先明。
  (二)上開處罰酒後駕車行為規定之立法目的在於駕駛人於飲酒後
    駕車，將無法保持清晰、正常之判斷，反應及操控能力降低
    ，增加發生交通事故之危險，對於整體用路人之生命、身體
    、財產法益造成極大之侵害，故對於酒後駕車行為除科以罰
    鍰及當場移置保管該汽車外，並吊扣駕駛人之駕駛執照1 年
    及命其應接受道路交通安全講習，以避免駕駛人再犯，確保
    用路人之安全。另94年12月14日修正前道路交通管理處罰條
    例第68條原規定「汽車駕駛人，因違反本條例及道路交通安
    全規則之規定，受吊扣或吊銷駕駛執照處分時，吊扣或吊銷
    其持有各級車類之駕駛執照。」，修正後同條文則規定「汽
    車駕駛人，因違反本條例及道路交通安全規則之規定，受吊
    銷駕駛執照處分時，吊銷其持有各級車類之駕駛執照」。其
    修正原因乃舊法將違規駕駛人所持有各級車類之駕駛執照一
    併吊扣實之過酷，影響人民工作及生活甚鉅，故依修正後規
    定，受吊扣駕駛執照處分時，不再吊扣其持有各級車類之駕
    駛執照。因此，當行為人有前揭道路交通管理處罰條例第35
    條第1 項第1 款所規定之違規行為，而須吊扣駕駛執照時，
    僅能吊扣行為人當時駕駛該違規車輛所憑之駕駛執照，而不
    得吊扣該違規行為人所持有、與駕駛違規車輛無關之其他各
    級車類駕駛執照。是以道路交通管理處罰條例第35條第1 項
    第1 款所規定之「吊扣駕駛執照」，係指「吊扣駕駛人酒後
    違規駕駛時，駕駛該違規車輛所憑之駕駛執照」，亦即已領
    有輕型機車駕駛執照者，酒後違規駕駛輕型機車時，所吊扣
    者即係該駕駛者之輕型機車駕駛執照，不得吊扣該駕駛者所
    領有之其他汽車或機車駕駛執照。但因取得高一級車類之駕
    駛資格者，得駕駛較低級車類之車輛，因此當未領有較低級
    駕駛執照者，依憑其所領有之較高級駕駛執照，酒後違規駕
    駛較低級之車輛時，自仍應吊扣其駕駛該違規車輛所憑之較
    高級駕駛執照（如已領有普通重型機車駕駛執照者，得駕駛
    輕型機車，當僅領有普通重型機車駕駛執照之人，於未領有
    輕型機車駕駛執照之情形下，依憑該普通重型機車駕駛執照
    ，酒後違規駕駛輕型機車時，即應吊扣其駕駛該輕型機車所
    憑之普通重型機車駕駛執照。又如已領有職業大客車駕駛執
    照者，得駕駛自用小客車，當僅領有職業大客車駕駛執照之
    人，於未領有自用小客車駕駛執照之情形下，依憑該普通大
    客車駕駛執照，酒後違規駕駛自用小客車時，亦應吊扣其駕
    駛該自用小客車所憑之職業大客車駕駛執照。），如此始符
    道路交通安全規則第114 條第2 款、第53條、第61條第1項
    及道路交通管理處罰條例第35條第1 項第1 款、第24條第1
    項第2 款、第68條規定之意旨【蓋若領有較高級駕駛執照（
    如職業大客車駕駛執照）之人酒後違規駕駛較低級之車輛（
    如自用小客車）時，可以不用吊扣其駕駛該違規車輛所憑之
    較高級駕駛執照，此舉無異是鼓勵領有較高級駕駛執照之人
    於酒後可以肆無忌憚的駕駛較低級之車輛，如此將使道路交
    通管理處罰條例第35條第1 項第1 款酒後駕車吊扣駕駛人駕
    駛執照一年之規定形同具文，無法保障用路人之生命、身體
    、財產法益安全。】。
  (三)異議人並未向本所申換普通小型車駕駛執照，違規時所駕駛
    5221-XK 號自用小客車之資格憑證為職業聯結車駕駛執照，
    嗣本所依據交通部97年1 月24日交路字第0970015997號函釋
    、道路交通管理處罰條例第35條第1 項第1 款規定裁處吊扣
    職業聯結車駕駛執照12個月處分，施以道安講習，於法自無
    不合。
  (四)為加強道路交通管理，維護交通秩序，確保交通安全，敬請
    大院撤銷臺灣高雄地方法院98年10月30日98年度交聲字第27
    78號交通事件裁定，更為適法之裁定，以維法令公義原則云
    云。
二、原審以：(一)原處分意旨略以：受處分人即異議人甲○○領有
    職業聯結車駕駛執照，竟於民國98年9 月18日20時39分，駕
    駛車牌號碼5221-XK 號自用一般小客貨車，行經高雄縣阿蓮
    鄉復安村復安88之1 號前，因經警攔查，測得呼氣中所含酒
    精濃度為每公升0.53毫克之事實，高雄縣政府警察局湖內分
    局阿蓮分駐所員警乃開單舉發。嗣原處分機關亦認前述違規
    事實明確，乃依道路交通管理處罰條例第35條第1 項第1 款
    規定，裁處罰鍰新台幣（下同）3 萬4500元，吊扣駕駛執照
    12個月，施以道安講習等語。(二)異議意旨略以：異議人對於
    前揭時、地，領有職業聯結車駕駛執照酒後駕駛自用一般小
    客貨車，為員警開單舉發，嗣經原處分機關裁處罰鍰、吊扣
    駕駛執照及施以道安講習之處分事實並不爭執。惟以異議人
    案發當時僅持有職業聯結車駕駛執照，並未持有自用小客車
    駕駛執照，若吊扣異議人所持有之職業聯結車駕駛執照將影
    響生計，是不服原處分機關對於吊扣前揭職業聯結車駕駛執
    照之處分（按罰鍰及施以道安講習部分未經異議，本院卷第
    5 頁），爰依法聲明異議等語。(三)按汽車駕駛人，駕駛汽車
    經測試檢定有酒精濃度超過規定標準之情形者，處1 萬5 千
    元以上6 萬元以下罰鍰，並當場移置保管其車輛及吊扣其駕
    駛執照1 年，道路交通管理處罰條例第35條第1 項第1 款定
    有明文。而所謂酒精濃度超過規定之標準者，依道路交通安
    全規則第114 條第2 款之規定，係指汽車駕駛人飲用酒類或
    其他類似物後其吐氣所含酒精濃度超過每公升0.25毫克或血
    液中酒精濃度超過0.05% 以上者。又汽車駕駛人，因違反本
    條例及道路交通安全規則之規定，受吊銷駕駛執照處分時，
    吊銷其持有各級車類之駕駛執照，道路交通管理處罰條例第
    68條定有明文。此規定係於94年12月14日修正公布，並於95
    年3 月1 日施行，而修正前之道路交通管理處罰條例第68條
    則係規定「汽車駕駛人，因違反本條例及道路交通安全規則
    之規定，受吊扣或吊銷駕駛執照處分時，吊扣或吊銷其持有
    各級車類之駕駛執照」，觀其修法意旨，係以「原條文將違
    規駕駛人所持有之各級車類駕駛執照一併吊扣或吊銷，失之
    過酷，影響人民工作及生活甚鉅」為由，而刪除吊扣駕駛人
    駕駛執照時，應吊扣駕駛人持有各級車類駕駛執照之規定，
    是依現行道路交通管理處罰條例，已無得吊扣駕駛人所持有
    他級駕駛執照之依據存在，從而，於為吊扣駕駛人駕駛執照
    之處分時，自僅得吊扣駕駛人違規時所駕駛該級車類之駕駛
    執照，以限制其繼續駕駛該級車類行駛道路之權利，若駕駛
    人並無該級車類之駕駛執照，即無從執行吊扣駕駛執照之處
    分，而僅係應否依道路交通管理處罰條例第22條第1 項規定
    處罰駕駛人之問題。(四)經查：1.異議人於上揭時、地，駕駛
    車牌號碼5221-XK 號自用一般小客貨車，經檢測其呼氣中所
    含酒精濃度為每公升0.53毫克後開單舉發，原處分機關裁處
    罰鍰、施以道安講習，並吊扣駕駛執照12個月等節，有舉發
    通知單、違反道路交通管理事件裁決書（本院卷第8 、6 頁
    ）附卷可稽，堪以認定。2.異議人於本件違規時，其僅有職
    業聯結車駕駛執照，而原處分機關上開裁決所指應吊扣之異
    議人駕駛執照，係指異議人之職業聯結車駕駛執照，有公路
    監理電子閘門證號查詢汽車駕駛人之資料1 紙（本院卷第14
    頁）在卷足憑。揆諸前揭說明，異議人既係駕駛自用一般小
    客貨車違反道路交通管理處罰條例第35條第1 項第1 款之規
    定，依法即僅能吊扣其自用小客車駕駛執照，並無得吊扣異
    議人持有他級駕駛執照之依據，原處分機關以異議人有上開
    違規行為，逕行裁處吊扣異議人之職業聯結車駕駛執照，已
    難謂係適法之處分。3.綜上所述，原處分機關以異議人無自
    用小客車駕駛執照可供吊扣，而逕為吊扣異議人職業聯結車
    駕駛執照之處分，顯已逾越道路交通管理處罰條例之規範，
    與法律保留原則相悖，而屬違法處分，是異議人提出本件聲
    明異議，為有理由，原處分關於吊扣異議人職業聯結車駕駛
    執照之處分，自應予以撤銷，並由本院就該部分為不罰之諭
    知等情。
三、本院查：
  (一)道路交通管理處罰條例第68條已於94年12月14日修正，查其
    修正過程與修正條文，立法委員認為原條文「汽車駕駛人，
    因違反本條例及道路交通安全規則之規定，受吊扣或吊銷駕
    駛執照處分時，受吊扣或吊銷其持有各級車類之駕駛執照」
    將違法或違規駕駛人所持有各級車類之駕駛執照一併吊扣或
    吊銷，失之過酷，對於人民工作與生活影響過鉅，有違比例
    原則，經與交通部協商後，乃將其中「受吊扣處分者，吊扣
    其持有各級車類之駕駛執照」部分之規定刪除。是駕駛人違
    反道路交通管理處罰條例第35條第1 項第1 款之規定而受吊
    扣駕駛執照處分時，依修正後同法第68條規定並參照其修正
    意旨，應僅得吊扣違規或違法當時駕駛車類之駕駛執照。
  (二)行政行為，採取之方法所造成之損害不得與欲達成目的之利
    益顯失均衡，行政程序法第7 條第3 款定有明文及行政罰法
    第18條規定意旨可資參照，故受處分人若無自用小客貨車之
    駕駛執照可供吊扣時，吊扣職業聯結車駕駛執照以代之，雖
    可達成限制受處分人繼續駕駛自用小客貨車行駛之目的，惟
    亦同時可能造成限制受處分人繼續工作或生活上所必須具備
    之職業聯結車駕駛執照之結果，其所造成之損害已與欲達成
    之目的，不但利益顯失均衡，且亦已違反比例原則及必要性
    原則。況依前開所述修正後即本件行為時之道路交通管理處
    罰條例第68條，既已將「吊扣各級車類」之規定予以刪除，
    抗告人自不能逕行處分吊扣受處分人其他車種之駕駛執照。
    抗告人因受處分人駕駛自用小客貨車而有上開違規行為，因
    受處分人無自用小客貨車駕駛執照因而逕行吊扣其職業聯結
    車駕駛執照，顯已逾越修正後道路交通管理處罰條例第68條
    之規範意涵及範圍。
  (三)酒醉駕車行為均製造法所不容許之風險，以風險製造之立場
    觀之，並不因駕駛車輛種類之不同，而有所差別。但從風險
    實現之觀點而言，酒醉駕駛車類之不同，其對於交通安全衍
    生之實害結果也有所差異，如駕駛人駕駛低一級之車類違反
    本條例之規定時，不論其所造成之實害結果，而一律吊扣駕
    駛人所持有之各類駕照，亦有違反相同事件相同處理，不同
    事件不同處理之平等原則。
  (四)台灣高等法院97年法律座談會採用上述見解。原審裁定，核
    無不合，本件抗告為無理由，應予駁回。
據上論結，應依道路交通案件處理辦法第26條，刑事訴訟法第41
2 條，裁定如主文。
中    華    民    國    98    年    12    月    17    日
                  刑事第五庭    審判長法  官  曾永宗
                                      法  官  鍾宗霖
                                      法  官  任森銓
以上正本證明與原本無異。
不得再抗告。
中    華    民    國    98    年    12    月    17    日
                                      書記官  廖素珍


司法院資訊處製作；財團法人民間司法改革基金會備份。
